【裁判字號】    89,重訴,755
【裁判日期】    900215
【裁判案由】    清償借款
【裁判全文】
臺灣臺中地方法院民事判決  八十九年度重訴字第七五五號
    原      告    合作金庫銀行股份有限公司
    法定代理人    甲○○
    訴訟代理人    丙○○
                  乙○○
    被      告    吉本電機工具股份有限公司
                              .
    兼  右一人
    法定代理人    壬○○      .
    被      告    庚○○○    .
                  辛○○      .
                  寅○○      .
                  子○○      .
    右  一  人
    訴訟代理人    己○○      .
                  戊○○      .
    被      告    丁○○      .
                  丑○○      .
                  癸○○      .
右當事人間請求清償借款事件，本院判決如左：
    主    文
被告應連帶給付原告如附表一所示之本金、利息及違約金。
訴訟費用由被告連帶負擔。
    事    實
一、原告方面：
（一）聲明：如主文所示。
（二）陳述：被告吉本電機股份有限公司（下稱吉本公司）邀同其餘被告為連帶保證
      人向原告借款三筆款項（詳如附表二），除約定利息外，並約定債務人遲延履
      行時，除仍按上開利率外，逾期清償在六個月以內者，另按上開利率百分之十
      ，超過六個月者，按上開利率百分之二十計付違約金，且借款人在借款期間內
      未按期攤還本金或未按期付息時，借款人及保證人均承認本借款之償還均喪失
      其期限之利益。詎被告吉本公司僅償付本金新臺幣（下同）十萬元及至八十九
      年二月十六日之利息，尚有如主文第一項所示之本金、利息及違約金迄未清償
      ，雖屢經催討，均置之不理，為此提起本件訴訟。
（三）對被告抗辯所為之陳述：
  １、本件三筆借款均經行員作對保手續，卷附之連帶保證書及授信約定書上「子○○」之簽名，均是被告子○○本人所簽，當時被告子○○意識能力正常。而卷
      附本票則只有核對被告留存之印鑑章，只要印鑑章相符，原告就認為借款人已
      經保證人同意，在保證人未終止保證契約前即應負保證責任。
  ２、依連帶保證書之約定，凡是被告吉本公司向原告借款、承兌、背書或保證之票
      據；借據、契約及其他一切債務憑證，以五千萬元為限額，保證人均應負連帶
      保證責任。又本件為請求清償借款，而非清償票款，故縱被告子○○未於借款
      本票上簽名，依連帶保證書之約定，被告子○○自應負連帶保證責任。
  ３、中風並不表示無行為能力，只要尚未受禁治產宣告，於正常意識下所為之意思
      表示，仍有效力。
  ４、被告吉本公司與原告往來甚久，依被告子○○於七十七年及七十八年所簽發之
      連帶保證書及授信約定書觀之，其上之簽章均與八十七年三月三日之簽章相同
      ，亦即被告子○○自七十幾年以來一直都是用這個印章。
（四）證據：提出公司變更登記事項卡一份、借據一紙、本票二紙、授信約定書九份
      、連帶保證書一紙、放款帳務資料查詢單六紙、連帶保證書、授信約定書各二
      紙、牌告存放款利率表、承諾書各一份為證，並聲請訊問證人張州縣及聲請筆
      跡鑑定。
二、被告子○○方面：
（一）聲明：
   １、駁回原告之訴。
   ２、如受不利判決，願供擔保請准宣告免為假執行。
（二）陳述：
  １、被告子○○在八十五年二月間即因右側腦栓塞（俗稱中風），致左側肢體無力
      ，並臥病在床，於八十六年十二月十七日並領得殘障手冊，可知被告子○○並
      無意識能力、行為能力，生活均需他人協助，無法表示是否擔任連帶保證人之
      意思，更遑論簽名、蓋章等事，故卷附八十七年三月三日訂立之連帶保證書係
      出於偽造。又被告子○○在中風後，各項事情均由家人主導，且出門時妻子一
      定在場，會制止被告子○○作擔保行為，故不可能簽立本件借款之各項文件。
  ２、被告子○○自八十五年二月間中風癱瘓後即無法親自書寫簽名，且自八十八年
      九月十四日起迄今仍為植物人，豈能在八十八年九月二十七日簽署卷附借據？
  ３、卷附之本票及授信約定書上「子○○」之簽名，均非被告子○○本人所親簽，
      印章亦非被告子○○所有。
（三）證據：提出診斷證明書、殘障手冊、全民健康保險重大傷病證明申請書各一紙
      、分合約書、結婚證書為證。
三、被告吉本公司、壬○○、庚○○○、辛○○、寅○○、丁○○、丑○○、癸○○
    方面：
    被告吉本公司、壬○○、庚○○○、辛○○、寅○○、丁○○、丑○○、癸○○
    未於言詞辯論期日到場，亦未提出書狀作何聲明或陳述。
    理    由
一、本件被告吉本公司、壬○○、庚○○○、辛○○、寅○○、丁○○、丑○○、癸○○未於言詞辯論期日到場，核無民事訴訟法第三百八十六條各款所列情形，爰
    依原告之聲請，由其一造辯論而為判決。
二、本件原告主張之事實，業經證人張州縣到庭證述屬實，並有借據一紙、本票二紙
    、授信約定書九份、連帶保證書一紙、放款帳務資料查詢單六紙、牌告存放款利
    率表一份在卷可稽；又被告吉本公司、壬○○、庚○○○、辛○○、寅○○、丁○○、丑○○、癸○○已於相當時期受合法之通知，而於言詞辯論期日不到場，
    亦未提出準備書狀爭執，依民事訴訟法第二百八十條第三項準用同條第一項之規
    定，視為自認，則原告之主張自堪信為真實。
三、被告子○○雖辯稱：其自八十五年二月間即已中風，無意識能力，故未曾在八十
    七年三月三日簽立系爭連帶保證書及授信約定書，且本件借款文件上之「子○○
    」印文，並非被告子○○所有之印章，亦非其所蓋用云云。惟查：
（一）本件借貸之對保人員即證人張州縣到庭證稱：「（問：當初對保情形？）八十
      七年時是到豐原保證人住處向保證人對保，在場人員有壬○○先生及丁○○在
      場，另有一些丁○○家屬在場，但我不認識，不是所有保證人均在豐原對保，
      在豐原時有作壬○○和丁○○的對保手續」「是壬○○的工廠在清水，壬○○
      載我到豐原對保，子○○有在場」「（問：當天與子○○作對保手續的有何人
      ？）丁○○、壬○○，我有向子○○表明要做對保，他雖中風，意識表示清楚
      ，他不是臥病在床」「（問：對保時子○○在授信約定書及連帶保證書上的簽
      名及印章是何人蓋用？）是由他本人寫的，印章是他本人蓋用的」「（問：印
      章由何人保管？）保證人自己保管」等語。
（二）被告子○○雖謂證人上開證述並不實在，然查：
  １、依系爭授信約定書所載，被告子○○、丁○○之對保地點均在「豐原市○○路
      南坑巷八號」，即被告丁○○住處；另被告壬○○之對保地點則在「吉本電機
      工具（股）公司辦公室」，即臺中縣清水鎮○○路五九之五二號，核與證人張
      州縣所證：「（問：是到豐原子○○家對保否？）丁○○及子○○是在豐原對
      保，應該是在丁○○家中作對保，壬○○是在清水對保」等語相符，足徵證人
      張州縣證稱：曾到被告丁○○之豐原住處為被告丁○○及子○○辦理本件對保
      手續一節，應係實在。
  ２、又證人張州縣於八十九年九月七日言詞辯論程序中復證述：「（問：你去時是
      否看出子○○有中風？）是有中風沒有錯，左腳行動不太方便，可以說話」等
      語，核與被告子○○於當日庭提之診斷證明書所載：「醫師囑言：左側肢体無
      力」等情又相符合，益證證人張州縣應確實有在本件對保時見過被告子○○本
      人，至臻明確。
  ３、被告子○○雖提出診斷證明書、殘障手冊、全民健康保險重大傷病證明申請書
      等件，欲證明其在八十七年三月三日已因中風而處於無意識狀態，然依上開文
      件所示，被告子○○於八十五年二月間中風時，僅係右側腦栓塞造成左側肢体
      無力，尚難憑以遽認右側肢体亦無行動能力或完全無意識能力。又被告子○○
      係於八十八年十一月三日始因左中腦動脈梗塞併右半身癱瘓，並自同年九月十
      四日起迄今仍使用呼吸器，而申請重大傷病證明等情，有全民健康保險重大傷
      病證明申請書可證，可知被告子○○縱使已成植物人，亦係發生在八十七年三
      月三日本件借款對保日期之後，自難佐證被告子○○在八十七年三月三日對保
      當時，有何欠缺意識能力或不能親筆簽名之事實。被告辯稱並無意識能力云云
      ，尚無足取。
  ４、再參以證人張州縣與被告等均不相識，又無任何利害關係，衡諸情理，當無甘
      冒偽造文書刑事責任及原告銀行內部行政處分之風險，任由他人偽造被告子○○之簽名及印文，僅為使被告吉本公司貸得系爭款項之理。綜上，堪認證人張
      州縣前開所證，均屬實在，應予採信。
（三）又查，被告吉本公司自七十七年間起即與原告有金融往來，被告子○○並均擔
      任該公司之連帶保證人等節，有七十七年及七十八年間簽立之連帶保證書及授
      信約定書足資佐憑。依上開文件所示，其中「子○○」之簽名，不論在外形、
      結構、佈局等筆劃特徵上，以肉眼觀之，顯與系爭連帶保證書及授信約定書中
      「子○○」之簽名均稱相似；再比較上開文件與系爭連帶保證書、授信約定書
      上之「子○○」印文，二者印文紋線亦屬大體相合。另經本院檢附上開文件、
      系爭連帶保證書、授信約定書及被告子○○平日書寫筆跡等資料，送請法務部
      調查局為筆跡鑑定，鑑定結果亦同上意旨，有該局（八九）陸（二）字第八九
      一０三六八一號函在卷可稽，則原告所陳：系爭連帶保證書、授信約定書上「
      子○○」之簽名均係其所自為，且自民國七十幾年以來一直都是用這個印章等
      語，即與上開事證又相吻合。
（四）依上所述，被告子○○否認簽立系爭連帶保證書、授信約定書之抗辯，委無可
      採，系爭連帶保證書及授信約定書上「子○○」之簽名及印文，係由被告子○○本人所自為一節，堪以認定。
四、從而，原告依消費借貸及連帶保證契約，請求被告連帶給付如附表一所示之本金
    、利息及違約金，為有理由，應予准許。
五、又本件原告並未陳明願供擔保，請求宣告假執行，本院自無庸就被告聲明願供擔
    保請准宣告免為假執行一事，加以審酌，併此明。
據上論結，本件原告之訴為有理由，依民事訴訟法第三百八十五條第一項前段、第八
十五條第二項，判決如主文。
中      華      民      國    九十      年      二      月     十五     日
                              臺灣臺中地方法院民事第三庭
~B法      官  莊嘉蕙
右為正本係照原本作成
如對本判決上訴，須於判決送達後二十日內，向本院提出上訴狀，同時表明上訴理由
；如已於本判決宣示後送達前提起上訴者，應於判決送達後十日內補具上訴理由，並
按他造當事人之人數附繕本。
中      華      民      國    九十      年      二      月     十五     日
~B法院書記官
~FO
附表一：
  ┌──┬──────────┬─────────┬───────────────┐
  │編號│ 本  金（新臺幣）   │ 利  息（民國）   │ 違約金（民國）               │
  ├──┼──────────┼─────────┼───────────────┤
  │    │                    │自八十九年二月十七│自八十九年三月十八日起至清償日│
  │    │                    │日起至清償日止，按│止，其逾期在六個月以內者，按上│
  │ 一 │肆佰萬元            │週年利率百分之九點│開利率百分之十，逾期在六個月以│
  │    │                    │三五五計算。      │上者，其超過六個月部分，按上開│
  │    │                    │                  │利率百分之二十計算。          │
  ├──┼──────────┼─────────┼───────────────┤
  │ 二 │壹佰萬元            │同右              │同右                          │
  ├──┼──────────┼─────────┼───────────────┤
  │    │                    │自八十九年二月十七│同右                          │
  │ 三 │壹佰玖拾萬元        │日起至清償日止，按│                              │
  │    │                    │週年利率百分之九點│                              │
  │    │                    │六０五計算。      │                              │
  └──┴──────────┴─────────┴───────────────┘
附表二：
  ┌──┬─────────┬─────────┬───────────────────┐
  │編號│借款金額（新臺幣）│借款期間（民國）  │  利            息  （民  國）        │
  ├──┼─────────┼─────────┼───────────────────┤
  │    │                  │自八十八年三月十七│按原告銀行基本放款利率加碼年息百分之  │
  │ 一 │四百萬元          │日起至八十九年三月│一點七五計算                          │
  │    │                  │十七日止          │                                      │
  ├──┼─────────┼─────────┼───────────────────┤
  │ 二 │一百萬元          │同右              │同右                                  │
  ├──┼─────────┼─────────┼───────────────────┤
  │ 三 │二百萬元          │自八十八年九月二十│按原告銀行基本放款利率加碼百分之二計算│
  │    │                  │七日起至九十三年九│                                      │
  │    │                  │月二十七日止      │                                      │
  └──┴─────────┴─────────┴───────────────────┘


司法院資訊處製作；財團法人民間司法改革基金會備份。
